臺灣高等法院高雄分院刑事判決　　　　96年度上訴字第1703號
上　訴　人　臺灣屏東地方法院檢察署檢察官
上　訴　人
即　被　告　甲○○
　　　　　　　　　　現於臺灣高雄女子監獄執行中
上列上訴人因被告違反毒品危害防制條例案件，不服臺灣屏東地
方法院96年度訴字第518 號中華民國96年6 月25日第一審判決（
起訴案號：臺灣屏東地方法院檢察署96年度毒偵字第522 號），
提起上訴，本院判決如下：
    主  文
原判決撤銷。
甲○○施用第一級毒品，累犯，處有期徒刑拾壹月，減為有期徒
刑伍月又拾伍日。扣案之海洛因伍小包（總計毛重壹點壹公克）
、沾有海洛因之注射針筒壹支，均沒收銷燬之；未沾有毒品之注
射針筒貳支，均沒收。又施用第二級毒品，累犯，處有期徒刑伍
月，減為有期徒刑貳月又拾伍日。扣案之甲基安非他命柒小包（
總計毛重陸點伍公克）、沾有甲基安非命之吸食器壹支，均沒收
銷燬。應執行有期徒刑柒月，扣案之海洛因伍小包（總計毛重壹
點壹公克）、沾有海洛因之注射針筒壹支、甲基安非他命柒小包
（總計毛重陸點伍公克）、沾有甲基安非命之吸食器壹支，均沒
收銷燬之；未沾有毒品之注射針筒貳支，均沒收。
    事　實
一、甲○○曾因違反麻醉藥品管理條例案件，經法院判處有期徒
    刑8 月，於民國88年9 月4 日執行完畢。又因施用毒品案件
    ，經依法院裁定送觀察、勒戒後，認無繼續施用毒品之傾向
    ，業經台灣高雄地方法院檢察署檢察官於民國87年10月9 日
    ，以87年度偵字第16096 、17566 號為不起訴處分確定。復
    因施用毒品案件，經送觀察、勒戒後，認有繼續施用毒品傾
    向，令入戒治處所施以強制戒治，並經臺灣屏東地方法院檢
    察署檢察官提起公訴，並於89年12月21日經原審89年度易字
    第1058號判處有期徒刑1 年確定。上開強制戒治於91年2 月
    20日執行完畢，有期徒刑則於92年2 月4 日執行完畢出監。
    又因施用毒品案件，於92年7 月14日經本院92年度上訴字第
    569 號判處應執行有期徒刑1 年2 月確定，嗣於95年8 月26
    日縮短刑期執行完畢出監。
二、甲○○仍不思戒除毒癮，竟於上開有期徒刑執行完畢後5 年
    內，基於施用第一級毒品海洛因之犯意，於96年3 月8 日，
    在屏東縣恆春鎮瑪沙露飯店之房間內，以將海洛因加水注入
    注射針筒內施打於手臂方式，施用海洛因1 次。另又基於施
    用第二級毒品甲基安非他命之犯意，於96年3 月8 日，在上
    開飯店之房間內，以將甲基安非他命倒入玻璃球吸食器內，
    以火燒烤後吸食其產生煙霧氣體之方式，施用甲基安非他命
    1 次。嗣於96年3 月8 日18時30分許，在上址為警查獲，並
    扣得海洛因5 小包（總計毛重1.1 公克）、甲基安非他命7
    小包（總計毛重6.5 公克）、沾有海洛因之注射針筒1 支、
    沾有甲基安非命之吸食器1 支、未沾有毒品之注射針筒2 支
    。
三、案經屏東縣警察局恆春分局報告臺灣屏東地方法院檢察署檢
    察官偵查起訴。
    理　由
一、上揭事實，業據上訴人即被告甲○○於審理時坦承不諱，且
    被告為警採尿送驗後呈甲基安非他命、嗎啡、可待因陽性反
    應，有臺灣檢驗科技股份有限公司濫用藥物尿液檢驗報告1
    紙在卷可稽，並有扣案之海洛因5 小包（總計毛重1.1 公克
    ）、甲基安非他命7 小包（總計毛重6.5 公克）、沾有海洛
    因之注射針筒1 支、沾有甲基安非命之吸食器1 支、未沾有
    毒品之注射針筒2 支可稽，此有法務部調查局96年4 月28日
    調科壹字第096230037610號鑑定書、高雄大學附設中和紀念
    醫院檢驗報告在卷可憑，足認被告之自白與事實相符，堪予
    採認。
二、次按毒品危害防制條例於92年7 月9 日修正公布，修正毒品
    危害防制條例就施用毒品者，祇於「初犯」及「5 年後再犯
    」2 種情形，有其追訴條件之限制，即須於初犯經觀察、勒
    戒或強制戒治釋放後，5 年內均無施用毒品之行為，始能認
    其前所實施之觀察、勒戒或強制戒治已足遮斷毒癮，而得於
    5 年後再犯時，再予適用初犯之規定，重行觀察、勒戒等程
    序。倘5 年內已經再犯，被依法追訴處罰，縱其第3次 （或
    第3 次以上）施用毒品之時間在初犯釋放5 年以後，即與「
    5 年後再犯」之情形有別，且因已於「5 年內再犯」，顯見
    其再犯率甚高，原實施觀察、勒戒或強制戒治，已無法收其
    實效，而無5 年戒斷期之存在，自無再經觀察、勒戒及強制
    戒治之必要，應得逕行追訴處罰。亦即5 年期間之計算，係
    指相鄰之前後2 次施用毒品時間之間隔而言，非可飛躍自初
    次起算其5 年期間（最高法院95年度台非字第65號判決意旨
    參照）。查，被告前因施用毒品案件，經依法院裁定送觀察
    、勒戒後，認無繼續施用毒品之傾向，業經台灣高雄地方法
    院檢察署檢察官於87年10月9 日，以87年度偵字第16 096、
    17566 號為不起訴處分確定。復因施用毒品案件，經送觀察
    、勒戒後，認有繼續施用毒品傾向，令入戒治處所施以強制
    戒治，並經臺灣屏東地方法院檢察署檢察官提起公訴，並於
    89年12月21日經原審89年度易字第1058號判處有期徒刑1 年
    確定。上開強制戒治於91年2 月20日執行完畢，有期徒刑則
    於92年2 月4 日執行完畢出監。又因施用毒品案件，於92年
    7 月14日經本院92年度上訴字第569 號判處應執行有期徒刑
    1 年2 月確定，嗣於95年8 月26日縮短刑期執行完畢出監，
    有臺灣高等法院被告前案紀錄表各1 份在卷可稽，被告既曾
    於觀察勒戒執行完畢釋放後5 年內再因施用毒品，而經法院
    判處罪刑確定，則其所為之本件施用第一、二級毒品之犯行
    ，即非屬該條例第20條第3 項所定「5 年後再犯」之情形，
    檢察官依法起訴自無不合。綜上所述，本件事證明確，被告
    犯行應可認定，應依法予以論罪科刑。
三、按海洛因及甲基安非他命分別係毒品危害防制條例第2 條第
    2 項第1 款、第2 款所定之第一級、第二級毒品，不得非法
    施用，是核被告施用第一、二級毒品之犯行，各係犯毒品危
    害防制條例第10條第第1 、2 項之施用第一、二級毒品罪。
    被告所犯上開2 罪，犯意各別，且分別施用，行為互異，應
　　予分論併罰。至被告為施用第一、二級毒品而持有毒品之低
  　度行為，則已為其施用之高度行為所吸收，不另論罪。又被
　　告前因施用毒品案件，經臺灣屏東地方法院檢察署檢察官提
  　起公訴，並於89年12月21日經原審89年度易字第1058號判處
    有期徒刑1 年確定，並於92年2 月4 日執行完畢出監。又因
　　施用毒品案件，於92年7 月14日經本院92　年度上訴字第56
    9 號判處應執行有期徒刑1 年2 月確定，嗣於95年8 月26日
    縮短刑期執行完畢等情，有臺灣高等法院被告前案紀錄表可
    稽，其於前開徒刑執行完畢後5 年以內，再度施用第一、二
    級毒品，而故意犯本案有期徒刑以上之罪，均為累犯，依刑
    法第47條第1 項規定，加重其刑。
三、原審予以論科，固非無見，惟查被告甲○○所犯施用毒品罪
    之日期，在中華民國96年4 月24日以前，其所犯之施用毒品
    罪合於減刑條件，原審未及依中華民國96年罪犯減刑條例規
    定予以減刑，尚有未洽，檢察官據此提起上訴為有理由。被
    告甲○○上訴意旨指摘原判決量刑過重，為無理由；且原判
    決亦有可議，自應予撤銷改判。爰審酌被告有如事實欄所述
    之毒品犯罪前科，素行不良，經毒品戒斷之保安處分程序及
    刑之執行，仍未能徹底戒除毒癮，又再度施用毒品，顯見其
    意志不堅，惟施用毒品係戕害自身健康、且未害及他人，其
    所生危害尚非甚巨；且犯後坦承犯行，其犯後態度良好等一
    切情狀，施用第一級毒品部分，處有期徒刑11月；施用第二
    級毒品部分，處有期徒刑5 月；又被告犯罪時間均係在96年
    4 月24日以前，所犯施用第一、二級毒品罪均合於中華民國
    96年罪犯減刑條例所規定之減刑條件，均應依法減刑二分之
    一，並定其應執行刑為有期徒刑7 月。又扣得海洛因5 小包
    （總計毛重1.1 公克）、甲基安非他命7 小包（總計毛重6.
    5 公克），其包裝袋均因沾有毒品，而無法與毒品析離，應
    視同毒品之一部分，依毒品危害防制條例第18條第1 項規定
    ，均應予沒收銷燬；另扣案之沾有海洛因之注射針筒1 支、
    沾有甲基安非命之吸食器1 支，均因沾有毒品成分，無法與
    毒品析離，依毒品危害防制條例第18條第1 項規定，亦應予
    沒收銷燬。另扣案未沾有毒品之注射針筒2 支，為供被告所
    有且供施打海洛因毒品之用，且經清洗過，業據被告陳明在
    卷，依刑法第38條第1 項第2 款規定，應予沒收。
四、公訴意旨略以：本件被告除有上開經論罪科刑之2 次施用毒
    品行為外，自96年1 月11日某時起，至同年3 月8 日15時許
    止，在屏東縣恆春鎮○○路63巷38號住處內，尚有多次施用
　　第一、二級毒品海洛因及甲基安非他命之犯行，為集合犯，
　　應為包括一罪，此部分被告亦涉犯毒品危害防制條例第10條
    第1 項、第2 項之施用第一級毒品及施用第二級毒品罪嫌等
    語。惟查：
(一)按刑法規定連續犯以來，實務上之見解對於本條「同一罪名
    」之認定過寬，所謂「概括犯意」，經常可連綿數年之久，
    且在採證上多趨於寬鬆，每每在起訴之後，最後事實審判決
    之前，對多次犯同一罪名之罪者，均適用連續犯之規定論處
    ，不無鼓勵犯罪之嫌，亦使國家刑罰權之行使發生不合理之
    現象。因此，基於連續犯原為數罪之本質及刑罰公平原則之
    考量，本次於95年7 月1 日公布施行之修正後刑法，遂將連
    　續犯規定刪除，以期公允。故依上開修法意旨，在適用包
      括一罪而具有集合犯性質之「習慣犯」或「常習犯」，自
      應從嚴解釋，否則一概以包括一罪之集合犯處理結果，反
      較連續犯之規定存在時，對被告更加寬縱（按無法「加重
      其刑至二分之一」，又無常業犯之加重規定），諒非修法
      本意。又毒品危害防制條例第2 條第1 項雖規定毒品具由
      成癮性，然此係就毒品本身之性質所作之定義，並非謂施
      用毒品即必然成癮，況且施用毒品是否必然成癮，也非以
      其次數之多寡，率而認定之，尚需更多醫學實證上之研究
      報告資料以資佐證，故公訴意旨，認為被告因自白其曾施
      用毒品多次，而認定其施用毒品已具成癮性，應為集合犯
      ，而構成包括一罪，即屬有誤，特予敘明。
(二)按犯罪事實應依證據認定之，無證據不得認定犯罪事實；又
  　被告之自白，不得作為有罪判決之唯一證據，仍應調查其他
    必要之證據，以察其是否與事實相符，刑事訴訟法第154 條
    第2項 、第156 條第2 項分別定有明文。申言之，被告之自
    白，應以補強證據擔保其真實性；亦即以補強證據之存在，
    藉之限制自白在證據上之價值。而所謂補強證據，則指除該
    自白本身外，其他足資以證明自白之犯罪事實確具有相當程
    度真實性之證據而言。雖其所補強者，非以事實之全部為必
    要，但亦須因補強證據與自白之相互利用，而足使犯罪事實
    獲得確信者，始足當之（最高法院74年台覆字第10號判例參
    照）。被告固於偵查及原審時坦承於上述期間多次施用第一
    、二級毒品，然除於96年3月8日施用第一、二級毒品外，其
    餘部分並未具體明確陳明施用毒品之時間及次數，僅泛稱有
    施用毒品多次等語，且於本院審理時辯稱：除於96年3月8日
    施用第一、二級毒品一次外，其餘部分未施用毒品等語，此
    外，經本院遍閱全卷，亦無證據可資證明被告其他施用毒品
    犯行之時間、地點及次數，亦無具體證據足資證明，是被告
    偵查中此部分自白難認與事實相符，自難僅依被告偵查中之
    自白，遽為有罪之認定，惟公訴人既以一罪起訴，本院爰另
    不另為無罪之諭知，附此敘明。
據上論結，應依刑事訴訟法第369 條第1 項前段、第364 條、第
299 條第1 項前段，毒品危害防制條例第10條第1 、2 項、第18
條第1 項，刑法第11條、第47條第1 項、第38條第1 項第2 款、
第51條第5 款，中華民國96年罪犯減刑條例第2 條第1 項第3款
、第7 條第1 項、第2 項，判決如主文。
本案經檢察官林慶宗到庭執行職務。
中　　華　　民　　國　　96　　年　　9　　月　　28　　日
                  刑事第三庭    審判長法  官 周賢銳
                                      法  官 趙文淵
                                      法  官 黃仁松
以上正本證明與原本無異。
如不服本判決應於收受本判決後10日內向本院提出上訴書狀，其
未敘述上訴理由者，並得於提起上訴後10日內向本院補提理由書
狀（均須按他造當事人之人數附繕本）「切勿逕送上級法院」。
施用第二級毒品部分，不得上訴。
中　　華　　民　　國　　96　　年　　9　　月　　28　　日
　　　　　　　　　　　　　　　　　　　書記官 許信宗
附錄本判決論罪科刑法條全文
毒品危害防制條例第10條第1、2項
施用第一級毒品者，處 6 月以上 5 年以下有期徒刑。
施用第二級毒品者，處 3 年以下有期徒刑。
